# 请教陈版，同一控制下企业合并扣非前后加权平均ROE和EPS计算问题

提问人：shujun808 时间：2012-08-03 17:04:31
一、法规依据：根据信息披露编报规则第 9 号：“报告期发生同一控制下企业合并的，计算加权平均净资产收益率时，被合并方的净资产从报告期期初起进行加权；计算扣除非经常性损益后的加权平均净资产收益率时，被合并方的净资产从合并日的次月起进行加权。
”ROE=P0/(E0＋NP÷2＋Ei×Mi÷M0– Ej×Mj÷M0±Ek×Mk÷M0)二、案例A公司 2010 年初无子公司，年初净资产 4000 万元，股本 500 万股， 2010 年 10 月 30 日完成对B公司的合并，合并对价为 3000 万元，A公司和B公司同受C集团控制已超过 12 个月。合并日B公司净资产额 2400 万元。A、B公司的简要财务数据如下：金额单位：万元项目 A公司B公司 2008 年末 2009 年末 2010 年1-10月 2010 年11-12月/2010年末 2008 年末 2009 年末 2010 年1-10月 2010 年11-12月 /2010年末 净利润 300 500 500 200 100 300 300 100 净资产 3500 4000 4500 4700 1900 2100 2400 2600 假设A、B公司不存在除净利润外导致净资产变化的事项。若收购方式按以下两种情形完成：（ 1 ）现金支付对价 3000 万元；（ 2 ）A公司发行 200 万股普通股、每股作价 10 元，同时支付 1000 万元现金。问题：分别吸收合并和控股合并分别计算 2010 年度A公司计算扣非前和扣非后的加权平均净资产收益率和每股收益。一、吸收合并情况下，由于合并日（ 10 月 30 日），A公司不用编制合并表报，只将B公司的资产负债表并入A公司报表即可，因此被合并方B于合并日之前的净利润 300 万元原本就没有纳入A公司的利润表（在A公司“未分配利润”科目反应），不存在作为非经常性损益扣除的问题。（一）支付现金对价 3000 万假设合并日B公司资产 5000 ，负债 2600 ，净资产 2400 ，则A公司合并时的会计分录为借：资产 5000 资本公积 600 贷：负债 2600 银行存款 3000 合并后净资产变动额（股本、资本公积、留存收益合计数）为-600 无论是扣非之前还是之后的加权平均净资产，都是[4000+(500+200+100)/2]-600 2/12 ＝ 4300 万。 E0=4000,NP=(500+200+100)=800 ， 1 、扣非前后的加权平均净资产收益率 =800/4300=18.6%2 、扣非前后的每股收益 =800/500=1.6 （二）发行 100 万股普通股、每股作价 20 元，同时支付 1000 万元现金。假设合并日 B 公司资产 5000 ，负债 2600 ，净资产 2400 ，则 A 公司合并时的会计分录为：借：资产 5000 贷：负债 2600 股本 100 资本公积 1300 银行存款 1000 合并后净资产变动额（股本、资本公积、留存收益合计数）为 1400 无论是扣非之前还是之后的加权平均净资产，都是 4000+(500+200+100)/2+1400 2/12＝4633.33万。E0=4000,NP=(500+200+100)=800， 1 、扣非前后的加权平均净资产收益率=800/4633.33=17.27%2、扣非前后的每股收益=800/500=1.6二、控股合并控股合并情况下，合并日（ 10 月 30 日）及资产负债表日均要编制合并报表。（一）支付现金对价 3000 万假设合并日B公司资产 5000 ，负债 2600 ，净资产 2400 ，则A公司合并时的会计分录为借：长期股权投资 2400 资本公积 600 贷：银行存款3000 资产负债表日抵消分录借：净资产 2400 贷：长期股权投资 2400 合并报表中净资产变动额为-3000扣非前加权平均净资产额（全部 3000 万元均为现金对价）=（4000+2100）+((500+200)+(300+100))/2-3000 2/12=6150 扣非后加权平均净资产额（全部3000 万元均为现金对价） =4000+((500+200)+ 100)/2+2400 2/12-3000 2/12=43001 、扣非前加权平均净资产收益率 =((500+200)+(300+100))/ 6150=17.89%2 、扣非后加权平均净资产收益率 =((500+200)+ 100)/ 4300=18.6%3 、扣非前的每股收益 =((500+200)+(300+100))/500=1100/500=2.24 、扣非后的每股收益 =((500+200)+ 100)/500=800/500=1.6 比较期相关财务指标扣非前加权平均净资产额（全部 3000 万元均为现金对价） =(3500+1900 ） +(500+300)/2=5800 （此数是否正确，是否需要扣除合并支付的对价3000 ）扣非后加权平均净资产额（全部 3000 万元均为现金对价） =3500+500/2=37501 、扣非前加权平均净资产收益率 =(500+300)/ 5800=13.79%2 、扣非后加权平均净资产收益率 =500/3750=13.33%3 、扣非前的每股收益 =(500+300)/500=1.64 、扣非后的每股收益 =500/500=1 （二）发行 100 万股普通股、每股作价 20 元，同时支付 1000 万元现金。假设合并日 B 公司资产 5000 ，负债 2600 ，净资产 2400 ，则 A 公司合并时的会计分录为：借：长期股权投资 2400 贷：净资产 1400 银行存款 1000 资产负债表日抵消分录借：净资产 1400 净资产 1000 贷：长期股权投资 2400 合并报表中净资产变动额为 -1000 扣非前加权平均净资产额（合并对价中 1000 万为现金对价） = （ 4000+2100 ） +((500+200)+(300+100))/2-1000 2/12=6483.33扣非后加权平均净资产额（合并对价中 1000 万为现金对价）=（ 4000 ）+((500+200)+ 100)/2+2400 2/12-1000 2/12=4633.331、扣非前加权平均净资产收益率=((500+200)+(300+100))/ 6483.33=16.97%2、扣非后加权平均净资产收益率=((500+200)+ 100)/ 4633.33=17.27%3、扣非前的每股收益=((500+200)+(300+100))/(500+100)=1.834、扣非后的每股收益=((500+200)+ 100)/500=800/(500+100 2/12)=1.55 比较期相关财务指标扣非前加权平均净资产额（合并对价中 1000 万为现金对价） =(3500+1900 ） +(500+300)/2=5800 （此数是否正确，是否需要扣除 1000 ）扣非后加权平均净资产额（合并对价中 1000 万为现金对价） =3500+500/2=37501 、扣非前加权平均净资产收益率 =(500+300)/ 5800=13.79%2 、扣非后加权平均净资产收益率 =500/3750=13.33%3 、扣非前的每股收益 =(500+300)/(500+100)=1.334 、扣非后的每股收益 =500/500=1 现金支付 3000 吸收合并控股合并支付对价 现金 3000 3000 资产负债表日 A 公司净资产变动额 600 3000 非经常性损益额 0 300 项目报告期比较期　报告期比较期扣非前加权平均净资产 43003750 61505800 扣非后加权平均净资产 43003750 43003750 扣非前净利润 800500 1100800 扣非后净利润 800500 800500 扣非前ROE18.60%13.33% 17.89%13.79% 扣非后 ROE18.60%13.33% 18.60%13.33% 扣非前 EPS1.61 2.21.6 扣非后 EPS1.61 1.61 现金1000 ，股权 2000 吸收合并 控股合并 支付对价 现金 1000 1000 发行股份（ 100 万，每股 2 元） 2000 2000 资产负债表日 A 公司净资产变动额 1400 1000 非经常性损益额 0 300 项目报告期比较期　报告期比较期扣非前加权平均净资产 4,633.33 3750 6,483.33 5800 扣非后加权平均净资产 4,633.33 3750 4,633.33 3750 扣非前净利润 800500 1100800 扣非后净利润 800500 800500 扣非前ROE17.27%13.33% 16.97%13.79% 扣非后 ROE17.27%13.33% 17.27%13.33% 扣非前 EPS1.55 1 1.83 1.6 扣非后 EPS1.55 1 1.55 1 总结：同一控制下的吸收合并，不存在非经常性损益，故此扣非前后的加权平均净资产收益率和每股收益计算没有特殊处理的地方。同一控制下的控股合并，被合并方起初至合并日的净利润系非经常性损益，故此扣非前的加权平均净资产收益率和每股收益计算没有特殊处理的地方，但扣非后的加权平均净资产收益率和每股收益计算需要特殊处理，总结如下：报告期扣非前的加权平均净资产= （合并方期初净资产 + 被合并方期初净资产） + （合并方期初至报告期末累计实现的净利润 + 被合并方期初至报告期末累计实现的净利润） /2- 合并时支付的非股权资产合并日次月起至报告期末累计月数/12+期初起被合并方股本及其他权益变动合并日次月起至报告期末累计月数 /12 报告期扣非后的加权平均净资产 = （合并方期初净资产） + （合并方期初至报告期末累计实现的净利润 + 被合并方合并日次月起至报告期末累计实现的净利润） /2+ 合并日被合并方净资产合并日次月起至报告期末累计月数/12-合并时支付的非股权资产合并日次月起至报告期末累计月数 /12+ 合并日后被合并方股本及其他权益变动合并日次月起至报告期末累计月数/12以及陈版的总结：同一控制下合并，假设被合并方没有其他非经常性损益项目，则控股合并的扣非后EPS和ROE与吸收合并情况下扣非前后的EPS和ROE实际上是一致的。
该贴已经同步到 shujun808的微博

回答人：chenyiwei
回复 shujun808 的帖子
几个问题：
1 、控股合并情况下，支付现金对价 3000 ，个别报表层面的会计处理应为借记长期股权投资 2400 万，借记资本公积 600 万，贷记银行存款 3000 万。即资本公积的冲减应该在个别报表层面即体现出来，但这一问题不影响EPS和ROE的计算。 2 、控股合并情况下，计算扣非后的净资产收益率时，也同样视同被合并方的净资产是从合并日开始纳入加权的，而不是从期初开始纳入加权的（ 9 号编报规则[2010年修订]第四条：计算扣除非经常性损益后的加权平均净资产收益率时，被合并方的净资产从合并日的次月起进行加权；计算比较期间扣除非经常性损益后的加权平均净资产收益率时，被合并方的净资产不予加权计算（权重为零）。）因此，假设被合并方没有其他非经常性损益项目，则控股合并情况下的扣非后EPS和ROE与吸收合并情况下扣非前后的EPS和ROE实际上是一致的。即，在“扣非后加权平均净资产额”中，期初数应该就是 4000 万，而不是(4000+2100)。 3 、“同一控制下的控股合并，不存在非经常性损益，故此扣非前后的加权平均净资产收益率和每股收益计算没有特殊处理的地方”总结有误。